ACORDAO-COMPLETO-2424072

ACÓRDÃO 9348/2020 ATA 31/2020 - PRIMEIRA CÂMARA

VISTOS, relatados e discutidos estes autos de recurso de reconsideração interposto contra o Acórdão 1154/2019-TCU-Primeira Câmara, 
ACORDAM os Ministros do Tribunal de Contas da União, reunidos em sessão da Primeira Câmara, diante das razões expostas pelo relator, em:
9.1. com fulcro nos arts. 32, inciso I, e 33 da Lei 8.443/1992, conhecer do recurso de reconsideração interposto pela Construtora Oliveira Fagundes Ltda. - Me (07.163.455/0001-77) e pelo sr. Wilson de Oliveira Leite (XXX.835.475-XX) ;
9.2. quanto ao mérito, negar-lhe provimento, mantendo inalterado o acórdão recorrido; e
9.3. dar ciência deste acórdão aos recorrentes, à Fundação Nacional de Saúde e à Prefeitura Municipal de Ibotirama/BA.

Recurso de reconsideração interposto contra decisão que julgou irregulares, com imputação de débito e multa, as contas dos responsáveis.

Primeira Câmara

Prefeitura Municipal de Ibotirama/BA

3. Recorrentes/Interessados:
3.1. Recorrentes: Construtora Oliveira Fagundes Ltda. - Me (07.163.455/0001-77) e Wilson de Oliveira Leite (XXX.835.475-XX)
3.2. Interessado: Superintendência Estadual da Funasa na Bahia (26.989.350/0017-83)

13.1. Ministros presentes: Walton Alencar Rodrigues (Presidente), Benjamin Zymler (Relator), Bruno Dantas e Vital do Rêgo.
13.2. Ministros-Substitutos presentes: Augusto Sherman Cavalcanti e Weder de Oliveira.

WILSON DE OLIVEIRA LEITE

BENJAMIN ZYMLER

Ministro-Substituto Weder de Oliveira

Transcreve-se, abaixo, com alguns ajustes de forma, instrução elaborada pela Secretaria de Recursos (Serur) inserta à peça 46:
"INTRODUÇÃO
Trata-se de recurso de reconsideração interposto por Wilson de Oliveira Leite e pela Construtora Oliveira Fagundes Ltda. - ME (peça 33) , pelo qual contestam o Acórdão 1154/2019-TCU-Primeira Câmara (relator Ministro-Substituto Weder de Oliveira) , prolatado na Sessão Ordinária realizada em 5/2/2019 (peça 22) .
2.	A deliberação recorrida apresenta o seguinte teor:
'9.1. considerar revéis, para todos os efeitos, o Sr. Wilson de Oliveira Leite e a empresa Construtora Oliveira Fagundes Ltda., nos termos do art. 12, § 3º, da Lei 8.443/1992;
9.2. julgar irregulares as contas do Sr. Wilson de Oliveira Leite, com fundamento no art. 16, III, 'c', da Lei 8.443/1992, e condená-lo, solidariamente com a empresa Construtora Oliveira Fagundes Ltda., ao pagamento das quantias a seguir especificadas, atualizadas monetariamente e acrescidas de juros de mora, calculados a partir das datas especificadas até a data do efetivo recolhimento, fixando o prazo de 15 (quinze) dias, a contar da notificação, para que comprovem, perante o Tribunal (art. 214, III, 'a', do RI/TCU) , o recolhimento da dívida aos cofres da Fundação Nacional de Saúde, na forma da legislação em vigor:
	Valor (R$) 
	Data
	Débito/Crédito

	10.118,56
	1/8/2011
	Débito

	52.512,75
	10/7/2012
	Débito

	123.068,69
	10/7/2012
	Débito

	9.316,58
	3/7/2013
	Crédito

9.3. aplicar ao Sr. Wilson de Oliveira Leite e à empresa Construtora Oliveira Fagundes Ltda., individualmente, com fundamento no art. 57 da Lei 8.443/1992 c/c art. 267 do RI/TCU, multa no valor de R$ 77.000,00 (setenta e sete mil reais) , fixando prazo de 15 (quinze) dias, a contar da notificação, para que comprovem, perante este Tribunal (art. 214, III, "a", do RI/TCU) , o recolhimento das dívidas aos cofres do Tesouro Nacional, atualizadas monetariamente desde a data do presente acórdão até a do efetivo recolhimento, se forem pagas após o vencimento, na forma da legislação em vigor; 
9.4. autorizar, desde logo, nos termos do art. 28, II, da Lei 8.443/1992, a cobrança judicial da dívida, caso não atendidas as notificações;
9.5. encaminhar cópia desta deliberação à Procuradoria da República no Estado da Bahia, em cumprimento ao disposto no § 3º do art. 16 da Lei 8.443/1992.'
HISTÓRICO 
3.	O presente processo cuidou originalmente de Tomada de Contas Especial - TCE instaurada pela Fundação Nacional de Saúde - Funasa em desfavor do Sr. Wilson de Oliveira Leite, ex-Prefeito Municipal de Ibotirama/BA (gestão 2009-2012) , e da empresa Construtora Oliveira Fagundes Ltda. A motivação para a instauração foi a execução apenas parcial do Termo de Compromisso TC/PAC 1.484/2008 (Siafi 644026) , firmado entre a Funasa e a Prefeitura Municipal de Ibotirama/BA (peça 1, p. 49-50) .
4.	O objeto do ajuste foi a 'Melhoria Habitacional para Prevenção da Doença de Chagas', (peça 1, p. 45-8) . O valor total previsto foi de R$ 629.932,95, sendo R$ 600.000,00 de responsabilidade da Funasa, transferidos integralmente por ordens bancárias de 10/8/2009, 8/9/2010 1/6/2011 e 28/6/2012 (peça 1, p. 169 e 187, peça 5, p. 112) . A vigência compreendeu o período entre 31/12/2008 a 20/8/2012 (peça 1, p. 172) . 
5.	A concedente realizou vistorias que constataram a evolução das obras até o percentual de 69,05%, em 8/7/2013, sem posterior evolução, conforme Relatórios de Visita Técnica de 18/5/2010 (peça 1, p. 140-141) , 16/12/2010 (peça 1, p. 164-165) , 17/5/2011 (peça 3, p. 193-194) , 3/5/2012 (peça 1, p. 177-8) e 8/7/2013 (peça 5, p. 121-136) , este reiterado por relatório de 16/10/2014 (peça 5, p. 150) . 
6.	O ex-prefeito e a construtora foram notificados a devolver os recursos não empregados, permanecendo silentes (peça 5, p. 153-157, 174-177 e 185-197, e peça 6, p. 6-19) , havendo apenas pedido de prorrogação de prazo pela construtora contratada, sem registro de resposta pela Funasa (peça 6, p. 20-23) . O Relatório de TCE imputou responsabilidade ao Sr. Wilson de Oliveira Leite e à Construtora Oliveira Fagundes Ltda. - ME, no valor original de R$ 185.700,00. 
7.	No âmbito do TCU, houve a citação dos responsáveis identificados na fase interna das contas especiais (peças 13-16) , mas esses não apresentaram defesa, embora o Sr. Wilson tenha solicitado prorrogação de prazo para fazê-lo (peça 20) . O Acórdão 1154/2019-TCU-Primeira Câmara (peça 22) condenou os responsáveis em débito, aplicando-lhes multas com fulcro no art. 57 da Lei Orgânica/TCU, em conformidade com as manifestações da unidade técnica instrutora (peças 17-19) , do Ministério Público/TCU (peça 21) e do relator (peças 23-24) .
8.	Não resignados com o resultado do julgamento contido no Acórdão 1154/2019-TCU-Primeira Câmara, o Sr. Wilson de Oliveira Leite e a Construtora Oliveira Fagundes Ltda. - ME interpuseram o recurso que se passa a examinar. 
EXAME DE ADMISSIBILIDADE
9.	Em exame preliminar de admissibilidade, esta secretaria propôs conhecer o recurso de Wilson de Oliveira Leite e da Construtora Oliveira Fagundes Ltda. - ME (peças 35-36) , suspendendo-se os efeitos dos subitens 9.2, 9.3 e 9.4 do Acórdão 1154/2019-TCU-Primeira Câmara, o que foi ratificado por Despacho do Ministro Benjamin Zymler (peça 38) . 
EXAME DE MÉRITO
Delimitação do recurso
10.1. Constitui objeto do recurso de Wilson de Oliveira Leite e da Construtora Oliveira Fagundes Ltda. - ME definir se:
a) houve nulidade por citação inválida e inobservância dos princípios do contraditório e da ampla defesa;
b) a existência de processos no TCU e no Poder Judiciário pelos mesmos motivos caracteriza bis in idem e enseja alguma litispendência; e
c) o bloqueio judicial de bens da Construtora Oliveira Fagundes Ltda. - ME impediu a conclusão das obras.
10.2. Da nulidade 
10.2.1. Os recorrentes argumentam que não houve sua correta citação, pois não foram eles que deram ciência às correspondências dos Correios, e as pessoas que o fizeram não são de seu convívio.
10.2.2. No caso da construtora, a pessoa física que recebeu a notificação não faz parte do quadro societário da empresa e apenas utiliza o espaço físico da organização para suas questões pessoais, sem manter alguma relação comercial ou profissional. Por isso, a construtora somente teve ciência de sua citação em 8/7/2019, quando notificada sobre o Acórdão 1154/2019-TCU-Primeira Câmara.
10.2.3. Afirmam, ainda, que o art. 12, § 3º, da Lei Orgânica/TCU estabelece que a revelia somente se caracteriza com o não atendimento à citação ou à audiência pelo próprio responsável. E complementam que o acórdão recorrido não especificou de que forma aconteceu a revelia. Defendem, também, que a Resolução TCU 170/2004 não foi observada, uma vez que, infrutífera a citação, deve haver sua renovação, para, somente depois, proceder-se à notificação por edital, nos termos dos arts. 2º, 3º, 4º, 6º, inciso II, e 7º da norma. Mencionam o Acórdão 2257/2012-TCU-Segunda Câmara.
10.2.4. Por fim, defendem que a Súmula Vinculante 3, do Supremo Tribunal Federal, somente excepciona a observância dos princípios da ampla defesa e do contraditório nos casos de 'registro e cientificação dos atos', o que não foi o caso do presente processo. Neste ponto, mencionam o Mandado de Segurança-STF 27760-DF (rel. Min. Ayres Brito; Dje de 12/04/2012) .
Análise
10.2.5. Sobre as comunicações processuais no Tribunal de Contas da União, cabe anotar que, segundo o art. 22, inciso I, da Lei 8.443/1992, devem observar a forma estabelecida no Regimento Interno do TCU. E o art. 179, inciso II, do RI/TCU estabelece que as comunicações processuais far-se-ão mediante carta registrada, com aviso de recebimento que comprove a entrega no endereço do destinatário, comando reiterado nos arts. 3º, inciso III, e 4º, inciso II, da Resolução TCU 170, de 30/6/2004, que disciplina a expedição das comunicações processuais pelo Tribunal.
10.2.6. A validade de tal critério de comunicação processual é referendada por antiga jurisprudência deste Tribunal, não sendo necessário que o próprio destinatário assine o aviso de recebimento (Acórdãos 14/2007, 3.300/2007, 3.404/2014 e 3.254/2015, todos da 1ª Câmara, e 5.793/2017, da 2ª Câmara) . O Acórdão 371/2016-TCU-Plenário (rel. Min.Vital do Rêgo) tem o seguinte enunciado, aqui transcrito por aduzir a um dos argumentos do recurso em análise (em 'Jurisprudência Selecionada'; portal/TCU) : 'É válida a comunicação processual da pessoa jurídica responsabilizada entregue no seu endereço cadastrado na base da Receita Federal (CNPJ) , não sendo necessário o recebimento da comunicação por integrante do quadro social da empresa nem a notificação pessoal dos sócios'.
10.2.7. A jurisprudência do TCU sobre o tema encontra amparo em deliberação do Plenário do Supremo Tribunal Federal, proferida em sede de agravo regimental em mandado de segurança (MS-AgR 25.816/DF, relator Eros Grau) , conforme excerto a seguir transcrito:
'EMENTA: AGRAVO REGIMENTAL. MANDADO DE SEGURANÇA. DESNECESSIDADE DE INTIMAÇÃO PESSOAL DAS DECISÕES DO TRIBUNAL DE CONTAS DA UNIÃO. ART. 179 DO REGIMENTO INTERNO DO TCU. INTIMAÇÃO DO ATO IMPUGNADO POR CARTA REGISTRADA, INICIADO O PRAZO DO ART. 18 DA LEI N. 1.533/51 DA DATA CONSTANTE DO AVISO DE RECEBIMENTO. DECADÊNCIA RECONHECIDA. AGRAVO IMPROVIDO.
1. O envio de carta registrada com aviso de recebimento está expressamente enumerado entre os meios de comunicação de que dispõe o Tribunal de Contas da União para proceder às suas intimações.
2. O inciso II do art. 179 do Regimento Interno do TCU é claro ao exigir apenas a comprovação da entrega no endereço do destinatário, bastando o aviso de recebimento simples.'
10.2.8. Quanto ao Acórdão 2257/2012-TCU-Segunda Câmara (rel. Min. Raimundo Carreiro) , mencionado no recurso, tratou-se de caso em que o ofício citatório foi devolvido pelos Correios com a observação de 'mudou-se', sem que houvesse a consequente observância da Resolução TCU 170/2004 para estes casos, ou seja, a realização de novas tentativas de citação antes de se utilizar a publicação de edital para essa finalidade. Essa situação é diversa do procedimento adotado no caso presente, uma vez que os ofícios citatórios (peças 13-14) foram recebidos (peças 15-16) em conformidade com os normativos acima explicitados, concluindo a unidade instrutora, então, pela desnecessidade da adoção de quaisquer medidas para nova citação.
10.2.9. Sobre a Súmula Vinculante-STF n. 3, ainda que não guarde estrita relação com a situação dos recorrentes no presente processo - trata da possibilidade de anulação ou revogação de ato administrativo -, note-se que os princípios do contraditório e da ampla defesa preconizados naquela norma são observados no TCU. Assim é que os recorrentes foram chamados aos autos em sede de citação para apresentar alegações de defesa. 
10.2.10. Quanto ao MS-STF 27760-DF, a Segunda Turma do STF anulou o subitem 1.1 do Acórdão 1736/2008-TCU-Plenário, a fim de garantir à impetrante do writ o exercício do contraditório e da ampla defesa no TCU. O item em questão determinou à Universidade Federal de Minas Gerais a instauração de procedimento com vistas a cobrar adicional de dedicação exclusiva supostamente recebidos indevidamente por professora da instituição, naquela situação, a impetrante do mandado de segurança. O caso se amolda aos ditames da supramencionada Súmula Vinculante-STF n. 3 e difere do presente processo, no qual se apura a existência de débito referente à possível inexecução integral de convênio firmado com entidade da Administração pública federal.
10.3. Do bis in idem e da litispendência
10.3.1.  Os recorrentes afirmam que o Processo 3101.33.2017.4.01.3315, em tramitação na Justiça Federal da Bahia, tem as mesmas partes, o mesmo pedido, bem como a causa de pedir do presente TC-Processo 006.676/2017-0, caracterizando a ocorrência do instituto do bis in idem, com risco de ressarcimento ao erário em duplicidade, ainda que reconheçam o princípio da independência das instâncias. 
Análise
10.3.2. Relativamente ao Processo 3101.33.2017.4.01.3315 mencionado no recurso, pesquisa ao site da Justiça Federal na Bahia informa que se trata de Ação Civil de Improbidade Administrativa, ajuizada pela Funasa em desfavor do Sr. Wilson de Oliveira Leite e da Construtora Oliveira Fagundes Ltda. - ME, em razão da inexecução do Termo de Compromisso TC/PAC 1484/2008. 
10.3.3. Em 27/2/2018, o juiz federal da Subseção Judiciária de Bom Jesus da Lapa/BA deferiu liminar requerida pela parte autora decretando a indisponibilidade e o sequestro de bens dos ora recorrentes, para possível futuro ressarcimento ao erário e pagamento de multa civil. E, em 4/6/2019, houve o recebimento da petição inicial, com determinação para a citação dos requeridos a fim de contestarem a ação se assim o quisessem, medida que, s.m.j, teria sido plenamente cumprida recentemente, em 9/1/2020, segundo a movimentação processual registrada no site da Justiça Federal na Bahia. 
10.3.4. Assim, cabe anotar que a jurisprudência do TCU consagra o princípio da independência das instâncias, ou seja, decisões judiciais em princípio não mitigam a possibilidade de um Tribunal de Contas prolatar acórdão sobre o mesmo tema. Exceção se faz em relação a sentenças em ações penais que reconheçam a inexistência material do fato ou a negativa de autoria, impedindo seja o réu considerado responsável em processos de natureza civil ou administrativa, com esteio no art. 935 do Código Civil (v.g. Acórdãos 2067/2015 e 131/2017, ambos do Plenário) .
10.3.5. Sobre a possibilidade de duplo ressarcimento ao erário, no caso de condenação em processos que versem sobre os mesmos fatos em alguma Corte de Contas e, também, no Poder Judiciário, o próprio interessado pode arguir, em sede de processo de execução, que há processo sobre o mesmo tema ainda em tramitação. E, se for o caso, pode demonstrar, no momento oportuno, que já houve o recolhimento do dano/débito, integral ou parcial, em uma daquelas esferas, não havendo que falar em bis in idem ou litispendência. Nesse sentido, o enunciado do Acórdão 2006/2013-TCU-Primeira Câmara (rel. Ana Arraes) , em 'Jurisprudência Selecionada'/site TCU: 
'A existência de processos no Poder Judiciário e no TCU com idêntico objeto não caracteriza repetição de sanção sobre o mesmo fato (bis in idem) nem litispendência. No ordenamento jurídico brasileiro vigora o princípio da independência das instâncias, em razão do qual podem ocorrer condenações simultâneas nas diferentes esferas jurídicas. O recolhimento do débito, em um ou outro processo, serve de comprovação de quitação e sana a dívida.'
10.3.6. Ainda, cumpre registrar que os processos de controle externo em trâmite no TCU não se confundem com as ações judiciais para verificar se houve a prática de algum ato de improbidade descrito na Lei 8.429/1992, como o Processo 3101.33.2017.4.01.3315 ajuizado pela Funasa. A esse propósito, traz-se o relatório que precedeu o Acórdão 2178/2013-TCU-Segunda Câmara (rel. Min. Benjamin Zymler) , também sobre recurso de reconsideração em tomada de contas especial, contendo explanação sobre o tema, ao tratar da distinção entre processos de controle externo no Tribunal de Contas e ações de improbidade, e que bem se amolda ao caso presente: 
'Ao contrário do que sustenta o recorrente, para a imputação em débito, não é necessária a comprovação da má-fé ou desonestidade do agente. Nas hipóteses em que for constatado dano ao erário resultante de omissão no dever de prestar contas, de ato de gestão ilegítimo ou antieconômico, ou desvio de dinheiro público, o Tribunal, ao julgar irregulares as contas, fixará a responsabilidade do agente público que praticou o ato irregular (artigo 16, § 2º, alínea 'a', da Lei 8.443/1192) . Não é necessária, assim, a conduta dolosa, bastando apenas a modalidade culposa. 
O Tribunal não condenou o prefeito por ato de improbidade administrativa. Nem poderia, pois não é da competência dos Tribunais e Conselhos de Contas condenarem gestores por atos desta natureza, os quais devem ser apurados em procedimento próprio no âmbito do Poder Judiciário. A improbidade administrativa deve ser apurada em processo movido pelo Ministério Público, a ser julgado pela autoridade judicial. (...) 
É assim desnecessária, para o julgamento pela irregularidade das contas ou para a aplicação de multa em processo de fiscalização, a caracterização de ato doloso de improbidade. Basta que o gestor tenha cometido, de forma não justificada, ato ilegítimo ou antieconômico lesivo ao Erário ou deixado de adimplir sua obrigação de prestar contas dos recursos recebidos, e que lhe fosse exigível conduta diversa, para ficar caracterizada sua responsabilidade subjetiva.'
10.3.7. Portanto, ao menos em relação à multa cível requerida na ação de improbidade atualmente ajuizada pela Funasa em tramitação na Justiça Federal, a sua natureza difere das multas passíveis de aplicação pelo TCU. E, em relação ao valor do dano cobrado naquela ação, depreende-se que corresponde ao valor apurado na fase interna da TCE que originou o presente processo, entretanto, neste caso, aplicam-se as considerações acima para evitar a incidência de bis in idem em prejuízo dos recorrentes. 
10.4. Da indisponibilidade de bens e a conclusão das obras
10.4.1. Os recorrentes argumentam que a Funasa recebeu como 'defesa' um pedido da Construtora Oliveira Fagundes Ltda. - ME para dilação do prazo para a conclusão das obras, conforme o Despacho 02/TCE/SUEST/BA, de 16/08/2016, mas o pedido não chegou a ser analisado, concluindo a autarquia pela irregularidade das contas especiais. 
10.4.2. Anotam que os recursos da empresa foram bloqueados judicialmente a pedido da autarquia, impossibilitando a conclusão dos cerca de 30% restantes das obras. E afirmam que a própria Funasa reconheceu que a obra estava sendo executada, beneficiando a população local. Acrescentam que houve a fixação de placa da autarquia concedente, a retirada dos entulhos e a edificação de casas com boa qualidade, o que demonstra a boa-fé dos recorrentes. 
10.4.3. Em anexo ao recurso, foram juntados documentos comprobatórios, com destaque para requisições de prorrogação de prazo formuladas pela construtora, sua análise pela Funasa e fotos das obras (peça 33, p. 15-46) .
Análise
10.4.4. Compulsando os autos, verifica-se que os recorrentes foram notificados da instauração da TCE por ofícios de 1º e 2/8/2016 (peça 5, p. 185 e 191) , depois corrigidos por ofícios de 11/8/2016 (peça 6, p. 6 e 13) . Por cartas de 11/8/2016, a construtora solicita à Funasa a prorrogação do ajuste por 150 dias, com a anuência do então prefeito de Ibotirama/BA, além de visita técnica ao município (peça 6, p. 20 e 23) . O tomador das contas especiais recebe os expedientes como defesa da construtora e, em 16 e 17/8/2016, solicita sua análise pelos setores competentes da Funasa (peça 6, p. 21 e 24) . O Relatório de TCE, de 22/8/2016 (peça 6, p. 26-32) , faz menção aos pedidos da empresa responsabilizada, informa seu encaminhamento para a DIESP/Funasa, mas não comenta sobre eventual manifestação deste ou de algum outro setor da autarquia a respeito de tais pedidos (peça 31, item 7.4) .
10.4.5. Da sequência dos fatos acima descrita - inclusive a proximidade de datas -, depreende-se que não chegou a haver manifestação sobre as requisições da Construtora Oliveira Fagundes Ltda. - ME. Embora soem contraditórios, estes atos no âmbito da Funasa não chegam a ensejar a nulidade do processo por inobservância dos princípios do contraditório e da ampla defesa. A rigor, tratou-se de pedidos formulados pela empresa, os quais não elidem a irregularidade consistente na falta de conclusão das obras objeto do Convênio TC/PAC 1484/2008, o que ensejou a instauração da TCE.
10.4.6. Ademais, registra-se que existe distinção entre fase interna e fase externa de uma tomada de contas especial. Na fase interna, aquela promovida no âmbito do órgão público em que os fatos ocorreram, não há litígio ou acusação, mas apenas verificação de fatos e apuração de autoria. Constitui procedimento inquisitório de coleta de provas assemelhado ao inquérito policial, no qual não se tem uma relação processual constituída. O estabelecimento do contraditório nessa fase não é obrigatório, pois há mero ato investigatório sem formalização de culpa. Como não existem partes nem antagonismos de interesse nessa fase, a ausência de citação ou de oportunidade de contradição dos documentos juntados, embora por certo não desejável, não enseja nulidade.
10.4.7. A garantia ao direito à ampla defesa e ao contraditório ocorre, nos termos do devido processo legal, na fase externa da tomada de contas especial, que se inicia com a autuação do processo junto ao Tribunal de Contas e finda com o julgamento. Esse é o entendimento desta Corte de Contas (v.g. Acórdão 1540/2009-TCU-Primeira Câmara, 653/2017-2ª Câmara e 2.016/2018-2ª Câmara) . O voto que orientou o Acórdão 2704/2013-TCU-Primeira Câmara (rel. Augusto Sherman Cavalcanti) é elucidativo sobre o ponto:
'Regularmente citada, no TCU, apresentou alegações de defesa incapazes de afastar sua responsabilidade. Como destacado pela Unidade Técnica, limitou-se a negar genericamente o fato e a argumentar no sentido de que teria havido falhas processuais na sindicância instaurada pela estatal. Além de esses alegados vícios procedimentais terem sido adequadamente rechaçados pela instrução da Secex/MS, destaco que existe distinção entre as fases interna e externa de uma tomada de contas especial. Na fase interna, aquela promovida no âmbito do órgão público em que os fatos ocorreram, não há litígio ou acusação, mas apenas verificação de fatos e apuração de autoria. Constitui procedimento inquisitório de coleta de provas assemelhado ao inquérito policial, no qual não se tem uma relação processual constituída nem há prejuízo ao responsável. O estabelecimento do contraditório nessa fase não é obrigatório, pois há mero ato investigatório sem formalização de culpa. Como não existem partes nem antagonismos de interesse nessa fase, a ausência de citação ou de oportunidade de contradição dos documentos juntados não enseja nulidade.
 A garantia ao direito à ampla defesa e ao contraditório se dá, nos termos do devido processo legal, na fase externa da tomada de contas especial, que se inicia com a autuação do processo junto a este Tribunal e finda com o julgamento. Assim, como a responsável foi devidamente citada pelo TCU, não pode alegar cerceamento de defesa pela ausência de oportunidade de ser ouvida na fase interna do processo de contas especial.'
10.4.8. Na sequência dos fatos acima descritos, em 27/2/2018, houve o bloqueio de bens da empresa e do Sr. Wilson de Oliveira Leite no âmbito do Processo 3101.33.2017.4.01.3315, como visto nesta instrução (subitem 9.3.3) . Assim, em 14/3/2018 e em 16/5/2018, a construtora volta a requisitar a extensão do prazo para concluir as obras, registrando que o bloqueio de bens a impedia de finalizar os trabalhos (peça 33, p. 17 e 18) . E, por duas oportunidades, foram emitidos pareceres técnicos pela Funasa/BA concordando com os pedidos, mas com a ressalva de que caberia apenas ao setor competente se manifestar sobre a pertinência do desbloqueio de bens da empresa (peça 33, p. 22 e 29-35) . Nota-se, ainda, que, em relatório de 15/3/2018, resta consignado que a própria prefeitura municipal de Ibotirama/BA informou à autarquia que as obras prosseguiram, solicitando nova visita técnica para avaliar o estado, naquela data, da execução do convênio (peça 33, p. 19) .
10.4.9. Sobre a sequência descrita, observa-se, de início, que, ainda em 2013, foi constatada a execução de 69,05% do objeto pactuado, sem posterior evolução (peça 5, p. 121-136) . E quase três anos depois, em março e junho de 2016, respectivamente, o Sr. Wilson, bem como a construtora, foram notificados a restituir o valor correspondente aos cerca de 30% não executados, sem apresentarem resposta, o que somente veio a ocorrer com a instauração da TCE também em 2016. 
10.4.10. Assim, o prosseguimento da TCE sem a manifestação acerca do pedido de prorrogação do prazo para conclusão das obras se insere no poder discricionário da Funasa, ainda que se possa cogitar que tratativas com a empresa, a fim de ser aceito o desbloqueio de bens e prosseguir com o convênio, eventualmente representasse melhor solução para atender a população local. 
10.4.11. Finalmente, em vista de haver processo de improbidade administrativa em tramitação, com recente citação das partes, possíveis alternativas para a conclusão do convênio devem ser cotejadas na esfera judicial. A esse propósito, não se mostra plausível alguma providência a esse respeito na esfera do controle externo, inclusive, qualquer decisão quanto ao desbloqueio de bens - condição necessária, segundo os recorrentes, para a conclusão das obras - será necessariamente no âmbito do processo judicial. Neste sentido, a eventual retomada e finalização das obras poderá ser oportunamente comunicada ao TCU, pelos meios legais disponíveis, para análise de seu reflexo em seu âmbito de atuação. 
CONCLUSÃO
11. Das análises anteriores, conclui-se que:
a) não é necessária a citação pessoal dos responsáveis nos processos do TCU, conforme os normativos de regência e a jurisprudência do STF;
b) o pedido formulado pela construtora recorrente à Funasa para prorrogação do ajuste não diz respeito diretamente à irregularidade ensejadora das contas, ainda que se mostrasse razoável sua análise pela autarquia, especialmente em vista de seu recebimento como 'defesa' pelo tomador de contas;
c) existência de processos no TCU e no Poder Judiciário pelos mesmos motivos não caracterizam bis in idem ou litispendência;
d) não se afigura que o pedido judicial para o bloqueio de bens dos responsáveis tenha sido primordial para a não conclusão das obras, que já se encontrava atrasada havia alguns anos; 
e) o pedido de bloqueio de bens pela Funasa insere-se no poder discricionário da Administração, e a avaliação sobre sua pertinência poderá ser discutida em sede da ação de improbidade movida pela Funasa em face dos ora recorrentes. 
DA PROPOSTA DE ENCAMINHAMENTO
12. Ante o exposto, submete-se à consideração superior a presente análise do recurso de reconsideração interposto por Wilson de Oliveira Leite e pela Construtora Oliveira Fagundes Ltda. - ME contra o Acórdão 1154/2019-TCU-Primeira Câmara propondo-se, com fundamento nos arts. 32, inciso I, e 33, da Lei 8.443/1992, e art. 285, do RI/TCU:
a) conhecer do recurso e, no mérito, negar-lhe provimento;
b) dar conhecimento da decisão que vier a ser proferida aos recorrentes e aos demais interessados."
2.	O Diretor da Serur anuiu ao encaminhamento acima (peça 47) .
3.	O representante do MP/TCU, do mesmo modo, endossou o posicionamento da unidade técnica (peça 48) .
É o relatório.

Emanuelle Oliveira Novaes Fernandes (OAB/BA 21.984)

Procurador Rodrigo Medeiros de Lima

RECURSO DE RECONSIDERAÇÃO. Tomada de Contas Especial instaurada pelA FundAÇÃO Nacional de Saúde. EXECUÇÃO PARCIAL DE TERMO DE COMPROMISSO. MELHORIA HABITACIONAL PARA PREVENÇÃO DA DOENÇA DE CHAGAS. citação. REVELIA. dÉBITO. multa. CONHECIMENTO. PRELIMINARES REjeitadas. argumentos insuficientes para alterar a decisão impugnada. Negativa de provimento. CIÊNCIA.

TOMADA DE CONTAS ESPECIAL (TCE)

Secretaria de Recursos (SERUR)

Cuidam os autos de recurso de reconsideração interposto pelo sr. Wilson de Oliveira Leite, ex-prefeito do Município de Ibotirama/BA, e pela Construtora Oliveira Fagundes Ltda. - ME contra o Acórdão 1154/2019-TCU-Primeira Câmara.
2.	Por meio do supracitado julgado, este Tribunal considerou revéis o sr. Wilson de Oliveira Leite e a Construtora Oliveira Fagundes Ltda. - ME, julgou irregulares as contas do ex-prefeito e condenou-o em débito solidário com a empresa. Foi-lhes aplicada, ainda, multa individual no valor de R$ 77.000,00. 
II
3.	O processo sob exame tratou, originalmente, de tomada de contas especial instaurada pela Fundação Nacional de Saúde (Funasa) em desfavor dos recorrentes em decorrência da execução parcial do Termo de Compromisso TC/PAC 1484/2008, firmado entre a Funasa e a Prefeitura Municipal de Ibotirama/BA.
4.	O objeto do ajuste foi a "Melhoria Habitacional para Prevenção da Doença de Chagas", sendo que o valor total previsto foi de R$ 629.932,95, dos quais R$ 600.000,00 ficaram sob responsabilidade da Funasa. Os recursos federais foram transferidos integralmente por ordens bancárias datadas de 10/8/2009, 8/9/2010, 1/6/2011 e 28/6/2012.
5.	A vigência do termo abrangeu o período de 31/12/2008 a 20/8/2012.
6.	Do que ressai dos autos, a entidade concedente realizou vistorias que constataram a evolução das obras até o percentual de 69,05%, sem posterior evolução, conforme Relatórios de Visita Técnica de 18/5/2010 (peça 1, p. 140-141) , 16/12/2010 (peça 1, p. 164-165) , 17/5/2011 (peça 3, p. 193-194) , 3/5/2012 (peça 1, p. 177-8) , 8/7/2013 (peça 5, p. 121-136) e 16/10/2014 (peça 5, p. 150) .
7.	O ex-prefeito e a empresa foram notificados pela Funasa para procederem à devolução da parcela de recursos não empregados, mas permaneceram silentes. Ao final, o Relatório de TCE atribuiu responsabilidade aos ora recorrentes, imputando-lhes débito no valor original de R$ 185.700,00.
III
8.	No âmbito desta Corte, embora validamente citados, o ex-prefeito e a empresa deixaram transcorrer in albis o prazo para apresentação das alegações de defesa e tampouco recolheram o débito que lhes fora atribuído.
9.	O feito prosseguiu regularmente e houve a prolação do já citado Acórdão 1154/2019-TCU-Primeira Câmara. 
IV
10.	É contra essa deliberação que se insurgem os recorrentes.
11.	Em síntese, sustentam que: (i) o acordão condenatório seria nulo em virtude da citação irregular, pois não foram eles que deram ciência às correspondências dos Correios, sendo que as pessoas que o fizeram não são de seu convívio; (ii) o Processo 3101.33.2017.4.01.3315, com tramitação na Justiça Federal da Bahia, tem as mesmas partes, o mesmo pedido e a mesma causa de pedir do presente feito, o que caracterizaria a ocorrência do instituto do bis in idem, com o risco de ressarcimento ao erário em duplicidade, ainda que se reconheça o princípio da independência das instâncias; (iii) a Funasa recebeu como "defesa" um pedido da Construtora Oliveira Fagundes Ltda. - ME para a dilação do prazo de conclusão das obras, mas o pedido não chegou a ser analisado, concluindo a autarquia pela irregularidade das contas; (iv) os recursos da empresa foram bloqueados judicialmente a pedido da Funasa, o que impossibilitou a conclusão dos cerca de 30% restantes; (v) a própria Funasa reconheceu que a obra estava sendo executada, com benefícios à população local; e (vi) houve a fixação de placa de identificação da Funasa, a retirada dos entulhos e a edificação de casas com boa qualidade, o que demonstra a boa-fé dos recorrentes. 
12.	Em anexo ao recurso, foram juntados documentos comprobatórios, tais como requisições de prorrogação de prazo formuladas pela empresa e sua análise pela Funasa, além de fotos das obras.
V
13.	A Serur afastou a preliminar de nulidade suscitada e, quanto ao mérito, concluiu que os argumentos colacionados pelos recorrentes não bastam para que a deliberação vergastada seja alterada.
14.	O MP/TCU endossou o posicionamento da unidade técnica.
VI
15.	Com efeito, a análise empreendida pela Serur, a qual adoto como razões de decidir, enfrentou com bastante propriedade as razões recursais submetidas a este Tribunal e deixou assente que remanescem incólumes os fundamentos que levaram à prolação do Acórdão 1154/2019-TCU-Primeira Câmara. 
16.	Refuto o argumento de nulidade do acórdão recorrido em face de suposta falha na citação dos recorrentes. Consoante farta jurisprudência desta Corte de Contas, não há qualquer afronta aos princípios do contraditório e da ampla defesa na realização da citação mediante a simples entrega do ofício de comunicação no endereço do responsável (vide Acórdão 680/2020-TCU-Plenário, 5.419/2017-2ª Câmara, 3.254/2015-1ª Câmara e 5.821/201-2ª Câmara, dentre outros) .
17.	Outrossim, a realização da citação mediante a simples entrega do ofício no endereço do destinatário não é exclusividade do processo de controle externo deste Tribunal. O art. 8º, inciso II, da Lei 6.830/1980 (que disciplina a execução fiscal) estabelece que "a citação pelo correio considera-se feita na data da entrega da carta no endereço do executado, ou, se a data for omitida, no aviso de recepção, 10 (dez) dias após a entrega da carta à agência postal". Segundo os precedentes extraídos do Superior Tribunal de Justiça, trata-se de citação equiparada à pessoal, mostrando-se válida desde que entregue no endereço do executado, ainda que assinada por terceiros.
18.	No mesmo sentido, menciono a citação no processo trabalhista (denominada notificação do reclamado) , a qual também prescinde do recebimento do expediente citatório pelo próprio destinatário, na fase de conhecimento. Segue precedente jurisprudencial do Tribunal Superior do Trabalho acerca do assunto:
	"AGRAVO DE INSTRUMENTO EM RECURSO DE REVISTA CITAÇÃO- IMPESSOALIDADE. A citação, no processo do trabalho, não exige pessoalidade e, portanto, a notificação corretamente endereçada e entregue na sede da reclamada é regular, cabendo à parte, que a impugna, demonstrar sua irregularidade. Agravo de instrumento desprovido." (TST, PROC. Nº TST-AIRR-179/2005-117-08-40.9, Rel. Min. VIEIRA DE MELLO FILHO, Pub. DJ-06/10/2006) .
19.	Observa-se, pois, não haver qualquer nulidade na realização da citação mediante a simples entrega do ofício de comunicação no endereço do responsável. Trata-se de opção do legislador ordinário, segundo se dê maior ou menor ênfase ao princípio da celeridade processual.
20.	No caso do processo de controle externo, não há, na Lei 8.443/1992, diferentemente do Código do Processo Civil (art. 215) , disposição que determine que a citação da pessoa física deva ser feita pessoalmente, ou seja, que somente o destinatário do ofício tenha de recebê-lo e apor o seu ciente no respectivo aviso de recebimento. De acordo com o art. 22, inciso I, da Lei 8.443/1992, as comunicações processuais no âmbito do TCU devem observar a forma estabelecida no seu regimento interno. E o art. 179, inciso II, do RITCU estabelece que as comunicações processuais far-se-ão mediante carta registrada, com aviso de recebimento que comprove a entrega no endereço do destinatário, comando reiterado nos arts. 3º, inciso III, e 4º, inciso II, da Resolução TCU 170/2004, que disciplina a expedição das comunicações processuais pelo Tribunal.
21.	Especificamente quanto à citação da empresa, cujo ofício teria sido recebido por pessoa não integrante de seu quadro societário, urge esclarecer aos recorrentes que esta Corte de Contas considera válida a comunicação processual da pessoa jurídica responsabilizada entregue no seu endereço cadastrado na base da Receita Federal (CNPJ) ou em outra base de dados oficial, não sendo necessário o recebimento da comunicação por integrante do quadro social da empresa nem a notificação pessoal dos sócios.
22.	Concluo, portanto, pela inexistência de vício na comunicação processual realizada pelo Tribunal, a qual se deu mediante carta registrada, com aviso de recebimento comprovando a entrega em endereço previamente confirmado em consulta aos sistemas disponíveis ao TCU, em consonância com as normas aplicáveis à espécie.
23.	A segunda preliminar, de ocorrência de bis in idem e litispendência, também não merece prosperar.
24.	O presente processo não pode ser dispensado em razão da existência de ações judiciais, pois, de acordo com o princípio da independência das instâncias, a tramitação de tais procedimentos não obsta a atuação desta Corte. Tal princípio garante, ainda, a apenação em esferas distintas. Por óbvio, isso não significa dupla cobrança, visto que a confirmação do seu recolhimento, em um ou outro processo, serve para comprovação de quitação do débito e sana a dívida. Nesse sentido, vale citar os Acórdão 115/2018-TCU-Segunda Câmara, 2.006/2013-1ª Câmara, 1.125/2010-1ª Câmara, 1.839/2010-1ª Câmara, 1.234/2008-2ª Câmara.
25.	Ademais, também não existe litispendência, pois esta apenas se verifica quando há reprodução de ação anteriormente ajuizada, ocorrendo a denominada tríplice identidade, isto é, mesmas partes, pedido e causa de pedir. Nos processos perante o TCU, contudo, não há que se falar em partes e nem mesmo há exercício de direito de ação em face do Estado-Juiz, razão pela qual impende concluir que a litispendência apenas pode ocorrer quando ambos os processos estão em curso perante o Poder Judiciário.
26.	Sobre o tema, por fim, cumpre registrar que o risco de um ressarcimento em duplicidade por parte dos recorrentes está de todo afastado, em razão da orientação já sumulada nesta Corte de Contas no sentido de que os valores eventualmente já satisfeitos deverão ser considerados para efeito de abatimento na execução (Súmula TCU 128) .
27.	A terceira preliminar refere-se a nulidades supostamente ocorridas na fase interna desta tomada de contas especial.
28.	De fato, do que se depreende dos documentos constantes do processo, a Funasa não chegou a se manifestar conclusivamente sobre o pedido da empresa para prorrogar a vigência do ajuste. Conforme registrou a Serur, o tomador das contas especiais recebeu o referido pedido como "defesa" da empresa e, em 16 e 17/8/2016, solicitou sua análise pelos setores competentes da Funasa (peça 6, p. 21 e 24) . O Relatório de TCE, de 22/8/2016 (peça 6, p. 26-32) , fez menção aos pedidos da empresa, mas não comentou sobre eventual manifestação de algum setor da autarquia a respeito de tais expedientes.
29.	Todavia, os atos que se deram no âmbito da Funasa não ensejam a nulidade deste processo, pois, como bem anotado pela Serur, ancorada na jurisprudência desta Corte, a fase interna das tomadas de contas especiais constitui procedimento inquisitório de coleta de provas, assemelhado ao inquérito policial, e a fase externa, que se inicia com a autuação do processo junto a este Tribunal, é que garante o direito à ampla defesa e ao contraditório.
30.	No caso em concreto, foi ofertada aos recorrentes, no âmbito deste Tribunal, a oportunidade para exercerem seus direitos-garantia de formular argumentos em seu favor, uma vez que foram regularmente citados. Todavia, tendo optado por permanecerem silentes, adveio a sua revelia e o prosseguimento do feito até o julgamento das contas especiais na forma do aresto combatido.
VII
31.	No que toca ao mérito do presente feito, melhor sorte não socorre os recorrentes.
32.	O sr. Wilson de Oliveira Leite e a Construtora Oliveira Fagundes Ltda. - ME alegam que o bloqueio judicial dos recursos da empresa, a pedido da Funasa, teria impossibilitado a conclusão dos 30% restantes das obras. Ademais, a própria Funasa teria reconhecido que a obra estava sendo executada em benefício da população local.
33.	Entretanto, conforme apurou a Serur, o bloqueio de bens da empresa e do sr. Wilson de Oliveira Leite no âmbito de processo judicial ocorreu em 27/2/2018. Em 14/3/2018 e em 16/5/2018, a Construtora Oliveira Fagundes Ltda. - ME voltou a requisitar a extensão do prazo para concluir as obras, registrando que o bloqueio de bens a impedia de finalizar os trabalhos (peça 33, p. 17 e 18) .
34.	Ocorre que já em 2013 foi constatada a execução de 69,05% do objeto pactuado, sem posterior evolução (peça 5, p. 121-136) . E, quase três anos depois, em março e junho de 2016, respectivamente, o ex-prefeito e a empresa foram notificados a restituir o valor correspondente aos cerca de 30% não executados, sem apresentarem resposta, o que somente veio a ocorrer com a instauração da TCE, também em 2016.
35.	Logo, eventuais tratativas atualmente levadas a efeito no âmbito da Funasa para prorrogação do prazo de conclusão do termo de compromisso não elidem a irregularidade consistente na falta de conclusão das obras objeto do Convênio TC/PAC 1484/2008, o que ensejou a instauração da presente tomada de contas especial.
36.	Além disso, possíveis alternativas para o desbloqueio de bens - condição necessária, segundo os recorrentes, para a conclusão das obras - devem ser cotejadas na esfera judicial, no bojo da ação de improbidade movida pela Funasa em face dos recorrentes. Assim, endosso o entendimento da unidade técnica no sentido de que a eventual retomada e finalização das obras poderá ser oportunamente comunicada a este Tribunal, pelos meios legais disponíveis, para análise de seu reflexo em seu âmbito de atuação.
37.	Considerando, pois, que os argumentos apresentados pelos recorrentes não lograram afastar as irregularidades identificadas pelo Tribunal ao tempo da deliberação ora vergastada, julgo que o recurso não deve ser provido. 
	Ante o exposto, voto por que seja adotado o acórdão que submeto à deliberação desta Primeira Câmara. 
              TCU, Sala de Sessões Ministro Luciano Brandão Alves de Souza, em     de setembro de 2020.
BENJAMIN ZYMLER 
Relator